臺灣高等法院刑事判決
110年度上訴字第1076號
上  訴  人  
即  被  告  陳宜芬



上列上訴人即被告因傷害案件，不服臺灣臺北地方法院109年度
訴字第649號，中華民國110年2月23日第一審判決（起訴案號：
臺灣臺北地方檢察署109年度偵字第10109號），提起上訴，本院
判決如下：
    主  文
上訴駁回。
    事  實
一、陳宜芬於民國108年12月26日21時許，至臺北市○○區○○路0段
    000號1樓之神奇原始點養生館消費，因不滿隔壁座位之按摩
    師傅與客人聊天音量過大，而向該養生館之櫃台人員謝深雪
    表示不願給付該次按摩費用後欲離去，謝深雪認陳宜芬仍應
    給付該次費用，遂報警處理，並站立在養生館門口以張開雙
    臂橫舉，雙手握住兩側門框之方式，阻擋陳宜芬離去。陳宜
    芬因欲離去，其已預見以身體推擠謝深雪手臂，可能造成謝
    深雪手臂受有傷害，為阻止謝深雪以雙手阻擋門口，竟仍不
    違背其本意，基於傷害之不確定故意，以左側身體用力推擠
    謝深雪右前臂，致謝深雪受有右前臂多處紅腫擦傷之傷害。
    嗣經謝深雪報警處理，而查悉上情。
二、案經謝深雪訴由臺北市政府警察局中山分局報告臺灣臺北地
    方檢察署檢察官偵查起訴。　　
    理  由
壹、證據能力
一、按被告以外之人於偵查中向檢察官所為之陳述，除顯有不可
    信之情況者外，得為證據，刑事訴訟法第159條之1第2項定
    有明文。查證人即告訴人謝深雪於偵查中之證述業經具結，
    擔保其等證述之信憑性，並無顯不可信之情況，且於原審於
    110年1月26日審理時，已基於證人地位、經合法具結、並在
    賦予被告對質詰問機會之情形下為證述，應得為證據。
二、按醫師執行醫療業務時，不論患者是因病尋求診療，或因特
    殊目的而就醫，醫師於診療過程中，應依醫師法之規定，製
    作病歷，此一病歷之製作，均屬醫師於醫療業務過程中所須
    製作之紀錄文書，而且每一醫療行為均屬可分，因其接續之
    看診行為而構成醫療業務行為，其中縱有因訴訟目的，例如
    被毆傷而尋求醫師之治療，對醫師而言，仍屬其醫療業務行
    為之一部分，仍應依法製作病歷，則該病歷仍屬業務上所製
    作之紀錄文書，與通常之醫療行為所製作之病歷無殊，自屬
    刑事訴訟法第159條之4第2款所稱從事業務之人於業務上所
    須製作之紀錄文書，而診斷證明書係依病歷所轉錄之證明文
    書，自仍屬本條項之證明文書，最高法院97年度台上字第66
    6號裁判要旨參照。是卷附臺安醫院出具之診斷證明書1紙，
    依法有證據能力。
三、按以錄影設備拍攝之照片或影像，係依機器之功能，攝錄實
    物形貌而形成，非屬人類意思表達之言詞或書面陳述，不在
    傳聞證據之範疇，其有無證據能力，與一般物證相同，視取
    得證據之合法性及有無依法踐行證據之調查程序而定，至於
    該影像是否堪以採信，即其證明力如何，則屬事實審法院採
    證認事之職權（最高法院105年度台上字第687號判決意旨參
    照）。本件卷附之監視錄影畫面截圖係以機器設備拍攝而成
    ，尚無證據證明為偽造、變造，應屬真實，且與證明本案待
    證事實有關連，並經原審及本院審理時依法踐行證據調查之
    調查程序，應認具有證據能力。
四、按法院或檢察官因調查證據及犯罪情形，得實施勘驗，刑事
    訴訟法第212條定有明文，故法院所製作之勘驗筆錄，屬於
    刑事訴訟法第159條第1項所稱法定例外，經踐行合法之調查
    後，得採為判決基礎。本案法院就監視器畫面檔案內容製作
    之勘驗筆錄，已踐行合法之調查程序，得作為本案判決之依
    據。
五、其餘資以認定本案犯罪事實之非供述證據，亦查無違反法定
    程序取得之情，依刑事訴訟法第158條之4規定反面解釋，洵
    具證據能力。
貳、實體方面
一、訊據被告固坦承於108年12月26日21時許前往神奇原始點養
    生館消費後本不願支付消費款項而欲離去之事實，惟矢口否
    認有何傷害之犯行，辯稱：伊本來就可以不付錢離去，櫃台
    即告訴人動用私刑，動手拉扯伊，限制伊自由，被告基於求
    生本能以自我保護意識，想離開現場，掙脫遭受告訴人非法
    拉扯拘禁之自我保護行為，被告並未出現任何對告訴人之攻
    擊行為及意圖，告訴人是因用力拉住伊雙手感到疼痛，誤以
    為自己受傷才去就醫云云。惟查：
　㈠被告於前揭時、地，前往告訴人任職之養生館接受按摩服務
    後，與告訴人發生爭執之事實，業經被告於偵查、原審及本
    院審理時供承不諱（見109年度偵字第10109號偵查卷第63頁
    、原審卷第64頁、本院卷第160至161頁），核與證人即告訴
    人於偵查及原審審理時之證述大致相符（見前揭偵查卷第61
    至62頁、原審卷第59頁），並有監視器錄影畫面截圖1份在
    卷可參（見原審卷第71至75頁），此部分事實應堪認定。
　㈡告訴人於偵查中證稱：當天被告接受按摩服務後拒絕付款，
    說隔壁師傅一直聊天對被告是精神傷害，要伊等跟師傅收錢
    ，伊當下就先報警，也有告知被告說等警察來處理，但被告
    堅持要離開，伊就擋在門口，被告就把身體的重量靠在伊身
    上要把伊推出去等語（見前揭偵查卷第62頁）；於原審審理
    時證稱：當天被告說不付錢，伊報警請警察來，被告說這是
    消費糾紛警察不管，堅持離開現場，伊試圖阻擋被告離開，
    但被告用身體力量硬把伊擠出去等語（見原審卷第59頁）。
　㈢經原審勘驗現場監視畫面「檔案_5」及「檔案_2」，其結果
    分別顯示：
　⒈「檔案_5」部分
　　被告與告訴人兩人持續於店門口爭論，被告嘗試離開店內，
    均遭告訴人阻擋因而發生推擠，於影片時間1分39秒及1分40
    秒時，被告以其左側身體用力推擠告訴人右側2次，仍遭告
    訴人阻擋無法離開，兩人僵持於店門口，於影片時間2分52
    秒時，被告將告訴人推擠出店外，兩人繼續拉扯，被告表示
    『你的腳！』，告訴人將被告推回店內，被告復表示『呴！弄
    我…你弄我』，被告以右側身體推向告訴人再度試圖離開。
　⒉「檔案_2」部分
　　被告與告訴人持續於店門口拉扯，被告以身體推開擋於店門
    口之告訴人欲離開該處，並以其手臂推擠告訴人1次，告訴
    人抓住門柱因作用力往店內前進一步後轉身抓住被告，同時
    被告大喊『不要』，被告再度以手臂推擠告訴人1次，告訴人
    以雙手抓住被告將其拉回店內，兩人因拉扯之作用力撞到被
    告右側、告訴人左側之門柱上，兩人持續於店門口拉扯，此
    有原審勘驗筆錄及監視器錄影畫面截圖在卷可憑（見原審卷
    第57至58、71至85頁）。
　㈣又告訴人於108年12月26日前往臺安醫院急診，經診斷受有右
    前臂紅腫擦傷之傷害，有臺安醫院108年12月26日診斷證明
    書附卷可佐（見前揭偵查卷第18頁），經核與告訴人前揭所
    證當日遭被告傷害之方式、受傷之部位相符，且與前揭勘驗
    筆錄發生衝突之過程相符。則告訴人於前開時、地遭被告以
    其左側身體推擠告訴人右前臂之行為受有右前臂紅腫擦傷，
    至屬灼然。被告辯稱並無傷害告訴人之行為，顯非可採。
　㈤又按刑法上之故意，分直接故意（確定故意）與間接故意（
    不確定故意），行為人對於構成犯罪之事實，明知並有意使
    其發生者，為直接故意；行為人對於構成犯罪之事實，預見
    其發生而其發生並不違背其本意者，則為間接故意，此觀刑
    法第13條規定即明。查本件被告為正常智識之成年人，自然
    已預見其以左側身體推擠告訴人右前臂之行為將有致人成傷
    之可能，仍為此等行為，此傷害結果之發生，顯不違背被告
    之本意，其主觀上確有傷害之犯意。是被告辯稱並無傷害之
    意圖云云，亦非可採。
　㈥被告雖辯稱：是告訴人非法拘禁在先，伊想離開現場，掙脫
    遭受告訴人非法拉扯拘禁之自我保護行為云云，並提出照片
    5張為佐證。惟：
　⒈刑法第23條前段規定，對於現在不法之侵害，而出於防衛自
    己或他人權利之行為，不罰。故正當防衛乃係對於違法侵害
    之正當防衛行為，本質上是以「正對不正」之權利行使。
　⒉依前揭告訴人之證述、原審勘驗筆錄及監視器錄影畫面截圖
    暨被告提出之照片，佐以被告於本院審理時供稱：（消費算
    結束了嗎，還是只有進行一半？)完成了阿，所以我也付錢
    ，只是過程中不愉快我有表示說過程我不滿意，我不付費，
    我結束後跟櫃台表示這個意見、(妳本來是否不願意付錢？)
    後來也付了阿、(後來是警察來才付的嗎？)告訴人告我的是
    傷害，警察來協調後我也付了阿等語（見本院卷第160至161
    頁），顯見本案係因被告於案發當日前往神奇原始點養生館
    消費後，因自認該養生館其他師傅一直聊天對被告造成精神
    傷害，而向告訴人表示不願給付該次按摩費用後欲離去，告
    訴人認被告仍應給付該次費用，遂報警處理，於警方抵達協
    助之前為免被告離去，而以站立在養生館門口以張開雙臂橫
    舉，雙手握住兩側門框之方式，阻擋被告離去，被告因欲離
    去，以身體推擠告訴人手臂，造成告訴人手臂受有傷害。
　⒊告訴人既因被告不願支付消費款項而欲直接離去，為確保被
    告於警方到場前並未離去，乃以張開雙臂橫舉，雙手握住兩
    側門框之方式，阻擋被告離去，核屬正當適法之舉，被告自
    不得主張正當防衛或指告訴人有何不法侵害行為。被告前揭
    所辯，自非可採。
　㈦綜上所述，本案事證明確，被告之犯行堪以認定，應予依法
    論科。
二、論罪科刑及上訴駁回之說明
　㈠核被告所為，係犯刑法第277條第1項之傷害罪。
　㈡原審經審理結果，以被告犯罪事證明確，並審酌被告僅因與
    告訴人間有消費糾紛，不思以理性溝通途徑解決問題，竟以
    肢體推擠造成告訴人受有傷害，其行為誠屬非是，且被告迄
    未與告訴人達成和解或賠償其損失，另佐以其警詢時自陳小
    康之經濟生活狀況、大學畢業之智識程度，暨其犯罪動機、
    手段、目的、素行及告訴人所受傷勢等一切情狀，量處拘役
    30日，並諭知以新臺幣1,000元折算1日之易科罰金折算標準
    。核其認事用法及量刑均無不當。　
　㈢被告上訴意旨雖否認有傷害之犯行，然此部分業經本院說明
    如前，是被告之上訴並無理由，應予駁回。
　㈣至被告前雖未曾因故意犯罪受有期徒刑以上刑之宣告，有本
    院被告前案紀錄表1份在卷可憑，然被告並未與告訴人達成
    和解，賠償告訴人之損失，經本院斟酌上情及全案情節後，
    認本件並無暫不執行被告刑罰為適當之情事，自不宜為緩刑
    之宣告。被告上訴請求給予緩刑云云，為無理由，亦應予駁
    回。　　　　　　　
據上論斷，應依刑事訴訟法第368條，判決如主文。
本案經檢察官黃思源提起公訴，檢察官曾文鐘到庭執行職務。
中　　華　　民　　國　　110 　年　　11　　月　　10　　日
                  刑事第十一庭  審判長法　官  張江澤
                                      法　官  梁志偉
                                      法　官  章曉文
以上正本證明與原本無異。
如不服本判決，應於收受送達後20日內向本院提出上訴書狀，其
未敘述上訴之理由者並得於提起上訴後20日內向本院補提理由書
（均須按他造當事人之人數附繕本）「切勿逕送上級法院」。
                                      書記官  賴又瑄
中　　華　　民　　國　　110 　年　　11　　月　　10　　日
附錄本案論罪科刑法條
中華民國刑法第277條
傷害人之身體或健康者，處5年以下有期徒刑、拘役或50萬元以
下罰金。
犯前項之罪，因而致人於死者，處無期徒刑或7年以上有期徒刑
；致重傷者，處3年以上10年以下有期徒刑。